【裁判字號】    92,自,198
【裁判日期】    921031
【裁判案由】    偽造文書等
【裁判全文】
臺灣高雄地方法院刑事判決                          九十二年度自字第一九八號
    自  訴  人  乙○○
    代  理  人  丙○○律師
    被      告  甲○○
右列被告因偽造文書等案件，經自訴人提起自訴，本院判決如左：
    主  文
甲○○連續行使偽造私文書，足以生損害於他人，處有期徒刑陸月，如易科罰金，以
參佰元折算壹日。附表所示之物，均沒收之。
    事  實
一、甲○○為幸福人壽保險股份有限公司（下稱幸福人壽保險公司）之保險業務員，
    於民國八十六年九月二十日受理乙○○投保之幸福人壽富貴增值終身保險（ＷＣ
    Ｏ保險），以乙○○為被保險人，保險金額新台幣（下同）六十五萬元整，保單
    號碼：0000000000號，由乙○○一次繳清保險費計三十六萬六千一百
    二十四元整；詎甲○○明知未經乙○○同意及授權，竟基於行使偽造私文書及意
    圖為自己不法所有之概括犯意，先於八十八年底某日盜刻乙○○之印章一枚，復
    於八十九年一月四日，利用不知情之名籍不詳綽號「小玲」之友人，持其承辦乙
    ○○前開保險業務時取得之乙○○身分證影本及其盜刻之乙○○印章，冒用乙○
    ○之名義，偽填如附表編號二至六所示之台新國際商業銀行（下稱台新銀行）開
    戶文件，並於其上偽造「乙○○」印文四枚、署名二枚，而將上述開戶文件交予
    台新銀行苓雅分行業務人員辦理存款帳戶開戶作業，取得戶名：乙○○、帳號：
    00000000000000號存摺一本及提款卡一張，足以生損害於乙○○
    及台新銀行帳戶管理之正確性。甲○○於前開帳戶設立後，未經乙○○授權及同
    意，復分別於八十九年一月四日、同年月廿日、同年三月廿三日，利用於八十七
    年十月十九日及十一月十日兩次代辦保單質借而持有乙○○保單之機會，向主管
    劉美芳、林守如佯稱乙○○欲辦理保單質借，又借得款項須匯至前開冒名設立之
    台新銀行苓雅分行帳戶內為詐術，使不知情之劉美芳與林守如分別填寫八十九年
    一月四日（單貸號碼：六一三五號）、同年月廿日（單貸號碼：六三二八號）、
    同年三月廿三日（單貸號碼：六九四七號）之保單借款合約書及「乙○○」署名
    共三枚，並將該保單借款合約書三紙送交幸福人壽保險公司，使該公司陷於錯誤
    而核准該三筆借款，分別於八十九年一月七日、同年月廿四日、同年三月廿八日
    將款項匯入前開「乙○○」之台新銀行帳戶中，以此分別詐得十萬零四百元、十
    萬零五百四十一元、七萬五千二百七十元，足生損害於乙○○及幸福人壽保險公
    司保單資料管理之正確性。又乙○○於九十年十月間，曾在空白之幸福人壽保險
    契約解約申請書上署名，並將之交予甲○○，欲終止前開保單，惟其旋即後悔並
    通知甲○○勿將該解約申請書送出，然甲○○竟承前開犯意，仍填具該申請書之
    保單號碼、要保人住址、解約原因、付款方式等欄，將該解約申請書送交主管林
    守如，由不知情之林守如填具其餘欄位，簽核後送交幸福人壽保險公司，使該公
    司陷於錯誤，而終止前開保單，並將解約金匯入前開「乙○○」帳戶中，以此詐
    得十九萬三千二百四十九元，足以生損害於乙○○及幸福人壽保險公司保單資料
    管理之正確性；嗣於九十一年十月間，因乙○○欲辦理保單質借，始發現上情。
二、案經乙○○提起自訴。
    理  由
一、前開犯罪事實，業據自訴人乙○○指訴歷歷，並有幸福人壽保險公司富貴增值終
    身保險保單、被告冒用自訴人名義申設之台新銀行存款帳戶存摺封面、內頁、台
    新銀行九十二年七月廿四日台新作集字第九二二八二九號函及所附前開帳戶往來
    印鑑暨資料卡、幸福人壽保險公司八十九年一月四日（單貸號碼：六一三五號）
    、同年月廿日（單貸號碼：六三二八號）、同年三月廿三日（單貸號碼：六九四
    七號）之保單借款合約書、九十年十月十五日保險契約解約申請書、被告書立並
    交予自訴人之自白書影本各一紙，「乙○○」帳戶之存提款明細、台新銀行存款
    業務總約定書影本各一份在卷足憑，顯見被告確有前開行使偽造文書、詐欺等犯
    行無訛。
二、被告固坦承其確曾委由不知情之「小玲」至台新銀行苓雅分行辦理以自訴人為名
    之存款帳戶，由「小玲」於前開存款帳戶之開戶文件上簽署自訴人之姓名並蓋用
    印章；及伊曾向主管劉美芳、林守如告稱自訴人欲辦理保單質借，由該二人填具
    前揭保險借款合約書三紙；且由伊填具自訴人業已簽名之空白保險契約解約申請
    書部分內容，交由不知情之林守如填妥其餘內容；而該三筆保單質借及保單解約
    款已匯至其冒名申請之「乙○○」帳戶，並業由伊以提款卡提領使用殆盡等情；
    惟其矢口否認有何偽造文書、詐欺等犯行，辯稱：該三筆保單質借及保單解約金
    均係伊向自訴人借用之款項，借用前有知會自訴人，自訴人要伊自行處理云云。
    惟查：
  (一)被告所辯借款乙節，業經自訴人於本院歷次訊問時均堅詞否認；另就被告以自訴
    人名義辦理保單質借及保單解約是否經自訴人同意、授權一節，被告於本院訊問
    時，先稱：「（你說有知會自訴人，是什麼情況？）我是在第一筆借款前幾天我
    用電話知會自訴人，我跟他說我現在有困難，我要跟他調錢，自訴人告訴我他沒
    有現金，我有跟他說保單在我身上，自訴人只說要我自己處理，我只有知會自訴
    人這一次」（參見本院九十二年七月十六日訊問筆錄），復稱：「我自己辦的保
    單質借共三筆，自訴人自己填寫的解約申請書一筆，這四筆的金額都是我向自訴
    人借的，都是匯到台新銀行自訴人的帳戶，這四筆我都是在送件之前打電話知會
    自訴人問他保單方不方便借我貸款使用，自訴人只知道大概，我每次都是跟自訴
    人說我手頭緊有困難，自訴人都是叫我自己處理，並要我經濟許可時慢慢還給公
    司，他不知道我每次確實借款的金額，我也沒有告訴自訴人直到自訴人自己發現
    」（參見本院九十二年八月十三日訊問筆錄），再稱：「（解約金款項下來時，
    你是否有跟自訴人說？）沒有，我是在申請之前騙自訴人說我要以保單質借，事
    實上是去申請解約，但是解約款項下來時，我有跟自訴人說款項已經下來了，但
    沒說是什麼款項，自訴人一直以為是保單質借」（參見本院九十二年八月十三日
    訊問筆錄）。則被告就是否於每次辦理質借、解約前均知會自訴人，並取得自訴
    人之同意一節，前後供述矛盾，所辯已非無疑。
  (二)自訴人曾於八十七年十月十九日自行以前開保單質借，並由幸福人壽保險公司將
    款項匯至其第一銀行灣內分行帳戶中，此有幸福人壽保險公司八十七年十月十九
    日（號碼：二三五六號）保單借款合約書影本一紙在卷可稽；則本案自訴人對於
    以保單質借款項充作貸與被告之借款乙節若真有同意，則其既已有前開帳戶可供
    匯入保單借款之用，衡諸常理，當可要求將保單質借、保單解約款直接匯至第一
    銀行灣內分行帳戶中，再將被告所需款項交付之即可，斷無甘冒使被告利用持有
    保單機會，漫無限制向保險公司質借之風險，任由被告逕自另行設立帳戶，將數
    額不明之保單質借、保單解約款悉數匯入自訴人無法控制之帳戶中；顯見被告辯
    稱所領取之保單質借、保單解約款均係經自訴人同意之借款云云，實與常情有違
    ，不足採信。
  (三)被告於九十一年十一月十二日曾書立自白書一紙，承認其未經自訴人同意即冒貸
    保單質借款，並解除前開保險契約，又擅自以自訴人名義於台新銀行苓雅分行開
    立帳戶，而領用匯入之冒貸、解約金額等情，此有卷附之自白書影本一紙可憑；
    其於本院九十二年八月十三日訊問時雖稱卷附之自白書非其所立，而係另有其他
    云云，然詢以其所書內容，經答以：「（當時寫的內容有什麼？）我承認盜領、
    盜辦借款、解約及冒名開戶，還有盜領本案這四筆款項：：：」等語（詳參本院
    九十二年八月十三日訊問筆錄），核與卷附之自白書內容並無二致；參以被告嗣
    於本院審理時均坦承該自白書為其所書（詳參本院九十二年七月十六日、十月廿
    二日訊問、審判筆錄），亦與告訴人所陳相符，足認卷附之自白書一紙係被告所
    立無訛。再者，被告簽寫該自白書時，並未遭受脅迫等不法手段，為其所是認，
    則被告與自訴人間若真屬借款關係，僅就事實部分承認即可，當無甘冒被訴犯罪
    之風險，而簽立與事實乖離之自白書，顯見被告確有為自白書所載之不法行為，
    係屬無疑。
  (四)綜上所述，被告所辯本案之保單質借與保單解約係其與自訴人間之借款云云，前
    後矛盾且均與常理不符，殊無足採。是以，本案事證明確，被告上開行使偽造私
    文書與詐欺犯行，均堪認定。
三、按刑法上之侵占罪，以侵占自己持有他人之物為前提；換言之，必行為人基於法
    令、契約或法律行為以外之「適法」行為如無因管理，不當得利等原因而持有他
    人之物，於持有狀態繼續中，易持有為所有之意思始可，故如行為人初未適法持
    有他人之物，其取得持有，係基於不法所有之原因，如竊盜、詐欺、強盜等，即
    應逕依各該罪論處，無論以侵占罪之餘地；本案被告甲○○係以行使偽造文書為
    詐術，使幸福人壽保險公司陷於錯誤，而持有該公司所給付之保單質借、保單解
    約款共四筆，其取得係基於不法所有之原因，核其所為，係犯刑法第二百十六條
    、第二百十條之行使偽造私文書罪、同法第三百三十九條第一項之詐欺取財罪；
    自訴人認被告上開所為係犯侵占罪，容有誤會，併此敘明。
四、被告利用不知情之「小玲」填寫台新銀行苓雅分行開戶文件，並於其上偽造自訴
    人之印文及署名，並持之向台新銀行行使；及利用不知情之幸福人壽保險公司職
    員劉美芳、林守如填寫保單借款合約書及保險契約解約申請書，及偽造自訴人署
    名，且持之向幸福人壽保險公司行使等行為，係屬間接正犯。
五、被告偽造自訴人印章、印文及署名之行為，分別為偽造前開台新銀行存款帳戶開
    戶文件、幸福人壽保險公司保單借款合約書、保險契約解約申請書等私文書之部
    分行為；另偽造上述私文書之低度行為皆應為行使之高度行為所吸收，均不另論
    罪。被告先後多次行使偽造私文書及詐欺取財之犯行，均時間緊接，觸犯構成要
    件相同之罪名，顯係基於概括犯意為之，皆為連續犯，分別應依刑法第五十六條
    之規定加重其刑。又被告係以行使偽造文書為詐術，達到詐得保單質借、保單解
    約款之目的，所犯行使偽造私文書罪、詐欺取財二罪間，有方法結果之牽連關係
    ，應依刑法第五十五條之規定，從一重之行使偽造私文書罪處斷。
六、爰審酌被告正值青年，不司以正當途徑獲取財物，竟冒用保險客戶即自訴人名義
    向保險公司為保單質借、解除，共詐得款項計四十六萬九千四百六十元，並領取
    用盡，至今尚未歸還，且犯後猶不思悔改，矢口否認犯行，及其犯罪動機、智識
    程度、所生危害等一切情狀，量處如主文所示之刑，並諭知易科罰金之折算標準
    ，以示懲儆。
七、附表編號一被告偽造之印章一枚，雖據被告於本院審理時供稱已經遺失云云，然
    無證據證明確實業已滅失；另附表編號二至九之印文、署名，均係被告所偽造，
    已如前述，均應依刑法第二百十九條之規定宣告沒收。
八、台新銀行往來印鑑暨資料卡、幸福人壽保險公司八十九年元月四日（單貸號碼：
    六一三五）、同年月二十日（單貸號碼：六三二八）、同年三月廿三日（單貸號
    碼：六九四七）之保單借款合約書各一紙，台新銀行存款業務總約定書一份，乃
    分屬台新銀行、幸福人壽保險公司所有之內部文件；另戶名「乙○○」之台新銀
    行帳戶存摺、提款卡，則已由被告歸還自訴人，業據被告及自訴人供承在卷，皆
    已非被告所有，爰均不予宣告沒收。
據上論斷，應依刑事訴訟法第三百四十三條、第二百九十九條第一項前段，刑法第五
十六條、第二百十六條、第二百十條、第三百三十九條第一項、第五十五條、第四十
一條第一項前段、第二百十九條，罰金罰鍰提高標準條例第一條前段、第二條，判決
如主文。
中      華      民      國      九十二      年    十    月    三十一    日
                                  臺灣高雄地方法院刑事第四庭
                                      審判長  法  官    陳明富
              法  官    陳業鑫
                                              法  官    洪珮婷
右正本證明與原本無異。
如不服本判決，應於判決送達後十日內，向本院提出上訴狀。
                                              書記官    于耀文
中    華    民    國      九十二      年      十     月      三十一    日
附表：
┌──┬─────────────────────┬───┬─────┐
│編號│      物                      品          │數  量│備     註 │
├──┼─────────────────────┼───┼─────┤
│ 一 │被告偽造之「乙○○」印章                  │一枚  │被告供稱業│
│    │                                          │      │已遺失    │
├──┼─────────────────────┼───┼─────┤
│ 二 │被告於台新銀行往來印鑑暨資料卡上偽造之「陳│二枚  │          │
│    │崧冠」印文                                │      │          │
├──┼─────────────────────┼───┼─────┤
│ 三 │被告於台新銀行往來印鑑暨資料卡上偽造之「陳│一枚  │          │
│    │崧冠」署名                                │      │          │
├──┼─────────────────────┼───┼─────┤
│ 四 │被告於台新銀行存款總約定書上偽造之「乙○○│一枚  │          │
│    │」印文                                    │      │          │
├──┼─────────────────────┼───┼─────┤
│ 五 │被告於台新銀行存款總約定書上偽造之「乙○○│一枚  │          │
│    │」署名                                    │      │          │
├──┼─────────────────────┼───┼─────┤
│ 六 │被告於台新銀行開立之戶名：「乙○○」、帳號│      │          │
│    │：00000000000000號帳戶之存摺│一枚  │          │
│    │上偽造之「乙○○」印文                    │      │          │
├──┼─────────────────────┼───┼─────┤
│ 七 │被告於幸福人壽保險公司八十九年元月四日保險│      │          │
│    │借款合約書（單貸號碼：六一三五）上偽造之「│一枚  │          │
│    │乙○○」署名                              │      │          │
├──┼─────────────────────┼───┼─────┤
│ 八 │被告於幸福人壽保險公司八十九年元月廿日保險│      │          │
│    │借款合約書（單貸號碼：六三二八）上偽造之「│一枚  │          │
│    │乙○○」署名                              │      │          │
├──┼─────────────────────┼───┼─────┤
│ 九 │被告於幸福人壽保險公司八十九年三月廿三日保│      │          │
│    │險借款合約書（單貸號碼：六九四七）上偽造之│一枚  │          │
│    │「乙○○」署名                            │      │          │
└──┴─────────────────────┴───┴─────┘


司法院資訊處製作；財團法人民間司法改革基金會備份。
